臺灣高雄地方法院刑事判決　　　　　　110年度審訴字第609號
公　訴　人　臺灣高雄地方檢察署檢察官
被　　　告　張嘉宏


　　　　　　黃森泉


上列被告因詐欺等案件，經檢察官提起公訴（110年度偵字第000
00、16915號），被告對被訴事實均為有罪之陳述，經本院合議
庭裁定由受命法官獨任進行簡式審判程序，判決如下：
    主  文
張嘉宏犯三人以上冒用公務員名義詐欺取財罪，累犯，處有期徒
刑參年，並應於刑之執行前，令入勞動場所強制工作，期間為參
年。扣案如【附表】編號一之行動電話壹支沒收之；未扣案之犯
罪所得現金新臺幣拾肆萬貳仟伍佰元，沒收之；於全部或一部不
能沒收或不宜執行沒收時，追徵其價額。
黃森泉犯三人以上冒用公務員名義詐欺取財罪，處有期徒刑貳年
拾月，並應於刑之執行前，令入勞動場所強制工作，期間為參年
。扣案如【附表】編號二之行動電話壹支沒收之；未扣案之犯罪
所得現金新臺幣拾伍萬柒仟伍佰元，沒收之；於全部或一部不能
沒收或不宜執行沒收時，追徵其價額。
    事  實
一、張嘉宏、黃森泉於民國110年7月某日，加入由「丁放」及暱
    稱「澳門」、其他不詳成員所組成之3人以上以持續實施詐
    術而牟利之有結構性組織之詐欺集團，擔任提款之車手，並
    與詐欺集團之其他成員，共同意圖為自己不法之所有，基於
    三人以上冒用公務員名義詐欺取財及洗錢之犯意聯絡，於11
    0年8月2日上午某時，詐欺集團成員「丁放」撥打張嘉宏所
    有如【附表】編號一之行動電話，指示張嘉宏南下高雄，張
    嘉宏再撥打電話至黃森泉所有如【附表】編號二之行動電話
    ，兩人聯繫後，即從臺中高鐵站搭乘高鐵至高雄左營站，再
    共同搭乘計程車至高雄市新興區大同路某處待命；另詐欺集
    團機房成員則以電話聯絡張永和，假冒為警察及檢察官，向
    張永和佯稱：其涉及洗錢、販毒，需以提供資金公證之方式
    ，免除刑案云云，致張永和陷於錯誤，而以新臺幣（下同）
    510萬3500元，購買黃金3條（每條1公斤，共3公斤），再於
    110年8月2日13時6分許，在高雄市○○區○○○路00號前之
    人行道交給黃森泉，復由黃森泉交給張嘉宏，張嘉宏遂攜帶
    3條黃金，搭乘高鐵至苗栗站交給詐欺集團成員，以此方法
    製造金流斷點，而掩飾、隱匿詐欺犯罪所得之去向及所在，
    而詐欺集團成員於110年8月3日，交付30萬元之酬勞給張嘉
    宏，張嘉宏乃將15萬7千5百元交給黃森泉。嗣警方獲報後，
    循線始悉上情，並扣得【附表】所示之行動電話各1支。
二、案經張永和訴由高雄市政府警察局新興分局移送臺灣高雄地
    方檢察署檢察官偵查起訴。
    理  由
壹、程序部分：
    本件被告張嘉宏、黃森泉所犯為死刑、無期徒刑、最輕本刑
    3年以上有期徒刑以外之罪，亦非屬高等法院管轄之第一審
    案件，其於本院準備程序中，對被訴事實均為有罪之陳述，
    經告知簡式審判程序之旨，並聽取檢察官、被告二人之意見
    後，本院合議庭依刑事訴訟法第273條之1第1項裁定進行簡
    式審判程序，是本案之證據調查，依同法第273條之2之規定
    ，不受同法第159條第1項、第161條之2、第161條之3、第16
    3條之1及第164條至第170條所規定證據能力認定及調查方式
    之限制。
貳、認定犯罪事實所憑之證據及理由：
    前揭事實，業據被告張嘉宏、黃森泉於警詢、偵訊及本院審
    理時均坦認不諱；核與證人張永和於警詢時之證述情節相符
    ；且有比對資料、面交車手時序表暨檢附之照片31張（見警
    一卷第45頁至第68頁）、匯款申請書3份（見警一卷第89頁
    至第91頁）、高雄市政府警察局新興分局搜索扣押筆錄、扣
    押物品目錄表各2份附卷可稽；並扣得如【附表】之行動電
    話2支在案，足認被告2人之自白均與事實相符，故本件事證
    明確，被告2人前揭犯行，均堪認定，俱應依法論科。
參、論罪部分：
一、按①組織犯罪防制條例第2條第1項規定：「本條例所稱犯罪
    組織，指三人以上，以實施強暴、脅迫、詐術、恐嚇為手段
    或最重本刑逾五年有期徒刑之刑之罪，所組成具有持續性或
    牟利性之有結構性組織。」，係藉由防制組織型態之犯罪活
    動為手段，以達成維護社會秩序、保障人民權益之目的，乃
    於該條例第3條第1項前段與後段，分別對於「發起、主持、
    操縱、指揮」及「參與」犯罪組織者，依其情節不同而為處
    遇，行為人雖有其中一行為（如參與），不問其有否實施各
    該手段（如詐欺）之罪，均成立本罪，然在未經自首或有其
    他積極事實，足以證明其確已脫離或解散該組織之前，其違
    法行為，仍繼續存在，即為行為之繼續，而屬單純一罪，至
    行為終了時，仍論為一罪。②行為人以一參與詐欺犯罪組織
    ，並分工加重詐欺行為，同時觸犯參與犯罪組織罪及加重詐
    欺取財罪，雖其參與犯罪組織之時、地，與加重詐欺取財之
    時、地，在自然意義上非完全一致，然二者仍有部分合致，
    且犯罪目的單一，依一般社會通念，認應評價為一罪方符合
    刑罰公平原則，應屬想像競合犯。③按「如行為人於參與同
    一詐欺集團之多次加重詐欺行為，因部分犯行發覺在後或偵
    查階段之先後不同，肇致起訴後分由不同之法官審理，為裨
    益法院審理範圍明確、便於事實認定，即應以數案中「最先
    繫屬於法院之案件」為準，以「該案件」中之「首次」加重
    詐欺犯行與參與犯罪組織罪論以想像競合。縱該首次犯行非
    屬事實上之首次，亦因參與犯罪組織之繼續行為，已為該案
    中之首次犯行所包攝，該參與犯罪組織行為之評價已獲滿足
    ，自不再重複於他次詐欺犯行中再次論罪，俾免於過度評價
    及悖於一事不再理原則。至於「另案」起訴之他次加重詐欺
    犯行，縱屬事實上之首次犯行，仍需單獨論以加重詐欺罪，
    以彰顯刑法對不同被害人財產保護之完整性，避免評價不足
    」，最高法院109年度台上字第3945號判決可資參照可參。
二、查①被告2人自110年7月間某日參與本案詐欺集團，且於事
    實欄一所示時、地，收取本案詐欺集團詐得之款項等節，業
    據認定如上，顯見被告2人確有參與三人以上以實施詐術為
    手段，且具有持續性及牟利性之有結構性組織之詐欺集團，
    期間並未有自首或脫離該犯罪組織之情事，其始終為該詐欺
    集團之一員，其違法行為仍繼續存在，而屬單純一罪。②被
    告2人自加入本案詐欺集團後，事實欄一之犯行係被告2人擔
    任車手之最先繫屬之案件，有臺灣高等法院被告前案紀錄表
    2份存卷可查，揆諸前揭判決意旨，應論以參與犯罪組織及
    三人以上冒用公務員名義詐欺取財等罪之想像競合犯。
三、核被告張嘉宏、黃森泉所為，均係違反組織犯罪防制條例第
    3條第1項後段之參與犯罪組織罪、刑法第339條之4第1項第1
    款、第2款之三人以上冒用公務員名義詐欺取財罪，及違反
    洗錢防制法第14條第1項之一般洗錢罪。至檢察官漏未認定
    被告2人有一般洗錢犯行，然如前所述，此部分犯行既與已
    起訴之三人以上冒用公務員名義詐欺取財罪，有裁判上一罪
    之關係，自為起訴效力所及，本院復已告知被告二人此部分
    罪名（見審訴卷第41頁、第81頁），自均得予以審理之。
四、被告張嘉宏、黃森泉與「丁放」、「澳門」及其餘詐欺集團
    之成年人成員，對本案犯行，有犯意聯絡及行為分擔，應論
    以共同正犯。
五、被告張嘉宏、黃森泉於本案之犯行，均係以一行為同時觸犯
    參與犯罪組織罪、三人以上冒用公務員名義詐欺取財罪、一
    般洗錢罪之三罪名，為想像競合犯，各應依刑法第55條規定
    ，從一重之三人以上冒用公務員名義詐欺取財罪處斷。
六、被告張嘉宏前因施用毒品案件，經臺灣臺中地方法院（下稱
    臺中地院）以105年度審訴字第1652號判處有期徒刑8月確定
    （下稱甲案）；又因搶奪、竊盜等案件，分別經臺中地院以
    106年度訴字第608號、106年度簡字第1010號判決，各判處
    有期徒刑10月（共2罪）、7月、6月、4月（共5罪）、3月確
    定，上開10罪，嗣經107年度聲字第411號裁定應執行有期徒
    刑3年6月確定（下稱乙案）；上開甲、乙案與他案殘刑接續
    執行，於110年4月19日縮短刑期假釋出監並付保護管束，惟
    甲案已於107年6月29日執行完畢，被告張嘉宏係於乙案執行
    中假釋等情，有被告張嘉宏之臺灣高等法院被告前案紀錄表
    1份在卷可參，是被告張嘉宏前開假釋之範圍應僅限於尚殘
    餘刑期之乙案徒刑，應認甲案已於107年6月29日執行完畢（
    最高法院103年度第1次刑事庭會議、最高法院104年度第7次
    刑事庭會議等決議意旨參照），是以被告張嘉宏於甲案受徒
    刑執行完畢後5年以內，故意再犯本案有期徒刑以上之罪，
    為累犯，且無刑法第59條規定得減輕之情形，而適用累犯加
    重時，亦無超過其所應負擔罪責之情事，參酌司法院大法官
    釋字第775號解釋意旨，應依刑法第47條第1項之規定加重其
    刑。
七、按想像競合犯之處斷刑，本質上係「刑之合併」。其所謂從
    一重處斷，乃將想像競合犯組成之評價上數罪，合併為科刑
    一罪，其所對應之刑罰，亦合併其評價上數罪之數法定刑，
    而為一個處斷刑。易言之，想像競合犯侵害數法益者皆成立
    犯罪，論罪時必須輕、重罪併舉論述，同時宣告所犯各罪名
    ，包括各罪有無加重、減免其刑之情形，亦應說明論列，量
    刑時併衡酌輕罪部分量刑事由，評價始為充足，然後依刑法
    第55條前段規定「從一重處斷」，非謂對於其餘各罪可置而
    不論。因此，法院決定處斷刑時，雖以其中最重罪名之法定
    刑，做為裁量之準據，惟於裁量其輕重時，仍應將輕罪合併
    評價在內（最高法院108年度台上字第4405、4408號判決意
    旨參照）。查：被告2人對於本案違反洗錢防制法部分，於
    審判中均自白犯行（見審訴卷第43頁、第73頁）；另對於參
    與犯罪組織部分，於偵查及審理時亦均自白犯行（見偵一卷
    第49頁、偵二卷第37頁、審訴卷第43頁、第73頁），本應依
    組織犯罪防制條例第8條第1項後段、洗錢防制法第16條第2
    項規定，減輕其刑，惟被告2人所犯之參與犯罪組織罪、一
    般洗錢罪，因屬想像競合犯其中之輕罪，均因想像競合犯之
    關係而從一重之三人以上冒用公務員名義詐欺取財罪處斷，
    上開輕罪之減輕其刑事由，未形成處斷刑之外部性界限，依
    前揭說明，仍應由本院於依刑法第57條規定量刑時，審酌上
    開輕罪之減輕其刑事由，作為被告張嘉宏、黃森泉量刑之有
    利因子，先與敘明。
肆、科刑部分：
    本院審酌被告張嘉宏、黃森泉均不思循正途賺取所需，僅因
    貪圖私利，即甘為詐騙集團組織吸收，與前述詐騙集團成員
    分工，動機及行為均可議。雖被告2人自始坦承犯行；參以
    被告2人係擔任車手，與在詐騙機房內，施以詐述之話務手
    不同，為警查獲之風險較高；又有自白參與組織及洗錢之量
    刑有利因子。惟本案被告2人係向77歲高齡之張永和收取金
    條3條，且每條金條重約1公斤，與一般車手收取現金有異，
    其等未萌生惻隱之心，竟向年長者收取高達價值520萬之金
    條，實不宜輕縱；又被告張嘉宏除前揭論以累犯之前科外，
    另有搶奪、施用毒品、竊盜之素行；而被告黃森泉亦有偽造
    文書、施用毒品、詐欺、違反臺灣地區與大陸地區人民關係
    條例等前科，有臺灣高等法院被告前案紀錄表2份存卷可考
    ；而被告2人雖均與張永和達成調解，卻未依約給付張永和
    ，徒增張永和困擾等情，有調解筆錄2份、陳報狀1份附卷可
    查；再思以被告2人於警詢時自述之智識程度、家庭生活狀
    況；公訴檢察官對被告張嘉宏具體求處有期徒刑3年等一切
    情狀，各量處如主文所示之刑，較為妥適。
伍、應否宣告強制工作部分：
一、按行為人以一行為觸犯組織犯罪防制條例第3條第1項後段之
    參與犯罪組織罪，及刑法第339條之4第1項第2款之加重詐欺
    取財罪，依刑法第55條前段規定從一重之加重詐欺取財罪處
    斷而為科刑時，於有預防矯治其社會危險性之必要，且符合
    比例原則之範圍內，由法院依組織犯罪防制條例第3條第3項
    規定，一併宣告刑前強制工作（最高法院108年度台上大字
    第2306號裁定意旨參照）。是前揭最高法院裁定意旨，固認
    想像競合犯各罪所規定之刑罰、沒收及保安處分等相關法律
    效果，均應一併適用。然上開最高法院裁定亦明白指出，該
    條例所規定之強制工作性質上原係對於有犯罪習慣，或因遊
    蕩、懶惰成習而犯罪者，所為之處置，修正後之組織犯罪防
    制條例既已排除常習性要件，故於判斷是否應依該條例第3
    條第3項規定為強制工作之宣告時，應由法院視被告行為之
    嚴重性、表現之危險性、對於未來行為之期待性，以及所採
    措施與預防矯治目的所需程度，於有預防矯治其社會危險性
    之必要，且符合比例原則之範圍內，為合目的性之裁量。
二、被告張嘉宏、黃森泉係該當三人以上冒用公務員名義詐欺取
    財既遂罪，且係向張永和騙取金條3公斤，其等行為之嚴重
    性較大。再者，被告張嘉宏所犯之前案多為搶奪、竊盜、詐
    欺、施用毒品；而被告黃森泉同樣有多次施用毒品、詐欺、
    竊盜之紀錄，有渠等之前案紀錄表可稽，彰顯出被告2人有
    犯罪習慣。又被告2人遠從臺中至高雄，等候其他詐欺集團
    成員之指示，從事車手工作，其等犯意甚堅，危險性較大。
    另被告張嘉宏係在假釋期間再犯本案，而警方在被告張嘉宏
    之行動電話背殼後方，查得海洛因2包乙節，有被告張嘉宏
    之警詢筆錄可憑（見警一卷第12頁）；而被告黃森泉最近有
    施用毒品之紀錄，足認被告2人之毒癮仍在，實均有藉由強
    制工作，以預防矯治其等社會危險性之必要，爰皆依組織犯
    罪防制條例第3條第3項規定，宣告被告張嘉宏、黃森泉2人
    俱應於刑之執行前，令入勞動場所強制工作，期間為3年。
陸、沒收部分：
一、查被告張嘉宏參與本案犯行，可獲得報酬為14萬2千5百元；
    黃森泉參與本案犯行，可獲得之報酬為15萬7千5百元等節，
    業據被告張嘉宏、黃森泉於本院審理時供承在卷（見審訴卷
    第61頁、第85頁），雖均未扣案，仍各應依刑法第38條之1
    第1項前段、第3項規定，於被告二人所犯之罪名項下，分別
    宣告沒收，並於全部或一部不能沒收或不宜執行沒收時，追
    徵其價額。至被告2人與張永和之調解筆錄，雖記載於110年
    11月15日前，賠償張永和各15萬3千元，其餘各分240期，每
    月給付1萬元，有調解筆錄1份存卷可查。惟考量被告於本院
    宣判時，仍未實際賠償張永和，故依最高法院110年度台上
    字第1673號判決意旨，仍應為前揭之沒收諭知。
二、扣案如【附表】編號一之行動電話1支，為被告張嘉宏所有
    ；另【附表】編號二之行動電話1支，為被告黃森泉所有，
    各係其等與詐欺集團不詳之成員聯繫事實欄一之犯行所用，
    業據被告張嘉宏、黃森泉分別於警詢時供述在卷（見警一卷
    第7頁、警二卷第11頁），故依刑法第38條第2項前段規定，
    分別於被告二人所犯之罪名項下，各予以宣告沒收。
三、至在被告張嘉宏處所扣案之海洛因1包（見警一卷第39頁）
    ；另於被告黃森泉處所扣案之行動電話、平版、高鐵票、記
    事簿、提款收據、發票、金融卡、悠遊卡、殘渣袋、注射針
    筒、吸食器、自用小客車（見警二卷第43頁至第45頁，即除
    【附表】編號二之行動電話以外其餘物品），並無證據證明
    與本案犯罪有關，均不予宣告沒收。
據上論斷，應依刑事訴訟法第273條之1第1項、第299條第1項前
段，組織犯罪防制條例第3條第1項後段、第3項、第8條第1項後
段，洗錢防制法第14條第1項、第16條第2項，刑法第28條、第47
條第1項、第339條之4第1項第1款、第2款、第55條、第38條第2
項、第38條之1第1項前段、第3項，刑法施行法第1條之1第1項，
判決如主文。
本案經檢察官鄭博仁提起公訴，檢察官范文欽到庭執行職務。
中    華    民    國   110    年   11     月    18    日
                  刑事第五庭      法  官  陳川傑
以上正本證明與原本無異。
如不服本判決應於收受本判決後20日內向本院提出上訴書狀，並
應敘述具體理由。其未敘述上訴理由者，應於上訴期間屆滿後20
日內向本院補提理由書狀（均須按他造當事人之人數附繕本）「
切勿逕送上級法院」。
因疫情而遲誤不變期間，得向法院聲請回復原狀。
中    華    民    國   110    年   11     月    18    日
                                  書記官  王翌翔
 
附錄本案論罪科刑之法條全文：
中華民國刑法第339條之4
犯第 339 條詐欺罪而有下列情形之一者，處 1 年以上 7 年以
下有期徒刑，得併科 1 百萬元以下罰金：
一、冒用政府機關或公務員名義犯之。
二、三人以上共同犯之。
三、以廣播電視、電子通訊、網際網路或其他媒體等傳播工具，
    對公眾散布而犯之。
前項之未遂犯罰之。
 
組織犯罪防制條例第3條第1項
發起、主持、操縱或指揮犯罪組織者，處三年以上十年以下有期
徒刑，得併科新臺幣一億元以下罰金；參與者，處六月以上五年
以下有期徒刑，得併科新臺幣一千萬元以下罰金。但參與情節輕
微者，得減輕或免除其刑。
 
洗錢防制法第14條
有第二條各款所列洗錢行為者，處 7 年以下有期徒刑，併科新
臺幣 5 百萬元以下罰金。
前項之未遂犯罰之。
前二項情形，不得科以超過其特定犯罪所定最重本刑之刑。
　
【附表】本案應予沒收之扣案物：
  ┌──┬────────────┬───┬───┐
  │編號│     名      稱         │所有人│ 出處 │
  ├──┼────────────┼───┼───┤
  │ 一 │行動電話1支（含門號09727│張嘉宏│警一卷│
  │    │27259號晶片卡1張、IMEI：│      │第39頁│
  │    │000000000000000、0000000│      │      │
  │    │000000000）             │      │      │
  ├──┼────────────┼───┼───┤
  │ 二 │三星牌行動電話1支（含門 │黃森泉│警二卷│
  │    │號0000000000號晶片卡1張 │      │第43頁│
  │    │）                      │      │      │
  └──┴────────────┴───┴───┘